臺灣高等法院臺中分院刑事判決　　　　　　　　九十年度重上更(四)字第一九六號
　　上　訴　人
　　即　被　告　庚○○
　　選任辯護人　張慶宗
　　選任辯護人　黃興木
　　選任辯護人　羅豐胤
　　上　訴　人
　　即　被　告　己○○
　　選任辯護人　張豐守
右上訴人因貪污等案件，不服臺灣台中地方法院八十三年度訴字第一六四四號中華民
國八十三年十月二十一日第一審判決（起訴案號：臺灣台中地方法院檢察署八十三年
度偵字第六○○七、六五五三號），提起上訴，判決後，由最高法院第四次發回更審
，本院判決如左：
    主      文
原判決關於庚○○、己○○部分撤銷。
庚○○、己○○均無罪。
    理      由
一、公訴意旨略以：被告庚○○、己○○均為於八十三年二月五日經台灣省選舉委員
    會公告當選之第十三屆縣議會議員，庚○○欲參選議長，為求順利當選，乃於己○○公告當選後宣誓前，尚未正式就任台中縣議員時，即要求有投票權之己○○
    於八十三年三月一日台中縣議長選舉時，投票給庚○○，約其投票權為一定之行
    使，並願交付新臺幣二百萬元，以為酬謝，經己○○同意後，乃於八十三年二月
    十六日由台灣省合作金庫沙鹿支庫第000000000000號帳戶電賄賂
    二百萬元至台灣中小企業銀行大甲分行第一二七三三號己○○之活儲帳戶，己○○乃予收受，嗣於八十三年三月一日宣誓就任台中縣議員後，果依約投票給議長
    參選人庚○○，因認被告庚○○係犯刑法第一百四十四條之投票行賄罪嫌，被告
    己○○犯有刑法第一百四十三條、第一百二十三條、第一百二十一條第一項之投
    票受賄、事前受賄罪嫌。
二、按犯罪事實應依證據認定之，無證據不得推定其犯罪事實。檢察官就被告犯罪事
    實，應負舉證責任，並指出證明之方法。刑事訴訟法第一百五十四條及第一百六
    十一條第一項分別定有明文。又認定不利於被告之事實，須依積極證據，苟積極
    證據不足為不利於被告事實之認定時，即應為有利於被告之認定，更不必有何有
    利之證據（最高法院三十年上字第八一六號判例參照），再事實之認定應憑證據
    ，如未能發現相當之證據或證據不足以證明，自不能以推測或擬制之方法以為裁
    判基礎，認定事實應依證據，為刑事訴訟法所明定，故被告否認犯罪事實所持之
    辯解，縱屬不能成立，仍非有積極證據足以證明其犯罪者，不能遽為有罪之認定
    （最高法院四十年台上字第八十六號、三十年上字第一八三一號判例參照），另
    認定犯罪事實所憑之證據，雖不以直接證據為限，間接證據亦包括在內，然無論
    直接或間接證據，其為訴訟上之證明，須於通常一般之人均不致於有所懷疑，而
    得確信其為真實之程度者，始得據之為有罪之認定，倘其證明尚未達到此一程度
    ，而有合理性懷疑之存在時，尚難遽為有罪之認定（最高法院七十六年台上字第
    四九八六號判例參照）。
三、公訴意旨認被告庚○○、己○○涉此部分犯行，無非以八十三年二月十六日庚○○有匯款二百萬元予己○○，迄八十三年三月七日檢察官全面查辦縣議長賄選後
    ，己○○始將二百萬元返還予庚○○，及己○○與其妻於八十三年二月十六日有
    四千三百萬元之定期存款，且庚○○與己○○素無金錢往來為論據。訊據被告庚○○、己○○對庚○○於八十三年二月十六日自台灣省合作金庫沙鹿支庫第00
    0000000000號帳戶款二百萬元至被告己○○之台灣中小企業銀行大
    甲分行第一二七三三號活儲帳戶之事實，均不否認，惟咸否認有行賄等犯行。被
    告庚○○辯稱：我沒有賄選，和己○○認識近二十年，我們是同派系的人，不能
    說我第一次借錢給他就有問題，他於十五日晚上七點左右打電話說他要到大陸去
    問我是否有錢間借他用，我當時不清楚戶頭內有沒有錢，沒有馬上答應，隔天查
    清有錢，就從沙鹿分行匯款給他，如果是要賄選怎麼可能由我自己的帳戶匯錢出
    去，我之前做生意，也常向朋友借錢，選議長是派系於二月二十日經過大家協商
    ，而且民進黨邀我支持老人年金政策，要撥五票給我，而在派系立場是明知我不
    會選上把拱我出來的，縣黨部說我爭取提名，絕對上並沒有這回事，丁○○是現
    任議長，他的形象比我好，我選省議員都沒有提名我了，不可能議長會提名我，
    在我在選舉的生涯中從來沒有爭取國民黨提名過，他們也沒有提名過我，我不可
    能去爭取提名，我明知自己不會選上，不可能買票，且針對己○○一人等語。被
    告己○○辯稱：當時我剛當選，戶頭內可以動用的存款不多，因為要出國，十五
    日有打電話向庚○○借錢，他也沒有馬上同意，只說要查看有沒有錢，後來他匯
    款給我的時候，我人已在大陸，當時我和我太太戶頭內的存款是定期存款，而且
    是公司的錢，為了節稅才申報個人所有，我是怕過年期間，且我剛當選，會有親
    戚來借錢週轉，準備著而已，後來沒有用。我於二月二十四日回來後又於三月五
    日出國，於三月八日回國後就匯還給庚○○了，我與庚○○同派系不可能有買票
    的事等語。經查證人戊○○於本院前審證述：台中縣政治生態原有縣長、議長分
    屬紅、黑派之慣例，但該慣例在上一屆被打破。該屆議員紅派當選之人逾半，黑
    派明知當選不可能，但仍在選議長前一個禮拜，由立委一位、國代二位、省議員
    一位共同推出庚○○為候選人，由派系去支持，庚○○答應得勉強，覺悟落選，
    輸個風頭上報（詳本院上更(一)字第三八號卷第六十九頁背面），於本院調查時證
    稱：台中縣有黑、紅派之分，我記得第十三屆議員黑派當選的人很少，庚○○大
    約是在八十三年二月二十日派系開會推舉完後他才出來競選的，我認為庚○○當
    選希望很小，為了派系的凝聚力才出來競選，派系裡根本不需要買票，派系人員
    如不服從派系，會排除他開會不通知他，不讓他參與，以後也不用出來選了等語
    （詳本院卷第九十一、九十二、九十五頁）。證人丙○○於本院前審證述：「我
    們陳派（即黑派）人員不夠，經幾次協商結果，始由庚○○跟民進黨主席商量結
    果取得擁護，始推庚○○來競選的」（詳本院上訴字第四四三三～四四三五號卷
    一第一八六頁）於本院調查時證稱：庚○○競選第十三屆台中縣議會議長是經過
    派系會議後決定的，日期我已記不清楚，以往台中縣的慣例是縣長是紅派的話，
    議長就是黑派的，這些是由派系來決定，派系有絕對的約束力可以要求黑派的人
    來支持推舉的人，我們認為縣長已經是紅派的，議長方面，我們一定要堅持，這
    是為了地方派系的生態等語（詳本院卷第九十三頁、九十四頁）。證人朱為中於
    本院前審證述：本來縣長屬林派（即紅派），議長應屬陳派，惟這一次均為林派
    ，（陳派）始於三月底推出庚○○出來，確切日期記不得了。證人郭榮振於本院
    前審證稱：陳派該屆縣議員落選不少，一直無法推出議長人選，大概至二十日（
    二月）始決定推庚○○出來，地點在台南擔仔麵餐應決定的。派系決議後，同派
    系（議員）應受約束等語（詳本院上訴字第四四三三～四四三五號卷一第一八七
    至一八八頁）。另證人即後來當選為台中縣議會議長之丁○○於本院前審證述：
    議長選舉每位議員都可參加，在國民黨提名時沒有很明顯之提名競選，當時競選
    沒有激烈，應該很平順，議長選舉時國民黨有運作，當時民進黨籍縣議員只有五
    位，其他大部分是國民黨籍，不會以派系做為競爭，庚○○是派系推薦他的，在
    我個人之感受，在黨的提名及競選，沒有對手可與我競爭，當時全部議員有五十
    七位，與我同派系議員超過三十五位，庚○○對我而言百分之百不可能（指不影
    響其當選），所以議長選舉不像媒體登載的很激烈等語（詳本院重上更(三)字第十
    八號卷第二七六至二七八頁）。於本院調查時證稱：台中縣議會第十三屆議員選
    舉完，當時加上紅派派系運作以及我個人的運作我能掌握的票有三十五席左右，
    我選完後就跟縣黨部主委以及執行長表示要選議長，縣黨部有明白表示要支持我
    ，據我估計縣黨部應該百分之百會提名，以我個人的感覺那時只有我一人積極的
    在爭取，沒有感覺私底下有人爭取提名，選完後報上有登庚○○要選議長，但就
    我個人的感覺，他不是很積極，當時紅黑派派系非常分明，己○○是純黑派，他
    是中堅份子我不可能去向他拉票，也不可能拉得動（詳本院卷第一一三至一一六
    頁）。證人乙○○於本院調查時證述：在八十三年初我在國民黨臺中縣黨部擔任
    執行長，我不清楚八十三年初縣議員選舉之前，或選完後，庚○○或丁○○有無
    私底下運作要競選議長，依照慣例現任議長做的不錯，一般都會給他連任，丁○○在任內表現很好，而且他也有意連任，雖然有規劃他續任，但是還是要照程序
    來，中國國民黨台中縣委員會八十九年九月二十五日八九中縣一輔字第二○八號
    函所載事項太久了，我沒有印象，當時派系應該有推舉庚○○，庚○○自己沒有
    出面爭取提名，因為票數差太多了，而且他是被派系拱出來的，他並沒有向我表
    示要競選議長等語（詳本院卷第一三六至一三八頁），核與被告庚○○、己○○
    辯稱：台中縣第十三屆縣議員有五十七人，而黑派（陳派）議員只有伊等十七人
    淪為少數，黑派人士經多次會商，且許信良、黃信介二位民進黨前主席於八十三
    年二月二十日邀庚○○支持該黨老人年金政策，要撥五票給庚○○，因與民進黨
    主席商量結果獲得擁護，陳派人士乃於八十三年二月二十日在台中市「台南擔仔
    麵餐廳」決定推庚○○參選議長，同派議員應受該派系決議之約束，而十三屆議
    長、縣長均屬紅派人士，且第十三屆議員五十七人中屬紅派者有張芬等二十四
    人，楊天生系統者有戴萬福等七人，吳耀寬系統者有蘇慶雲等三人，民進黨籍有
    蔡嘉藤等五人，另叢樹林派性不明，黑派勢力已日漸式微，該次議長選舉黑派所
    能掌握者僅有二十二人，推出人選志在參加非在勝選等語相符。被告庚○○既明
    知無當選希望，豈會單獨向被告己○○買票。況被告己○○與庚○○同屬黑派死
    忠人士，不可能違背派系決議，被告庚○○亦無向其買票之必要。且被告庚○○
    係在八十三年二月二十日派系會議始決定參選議長，在此之前雖有風聞或報紙媒
    體宣稱庚○○有意競選議長，但總尚未決定 (雖中國國民黨台灣省台中縣委員會
    八十九中縣一輔字第二○八號函稱：八十三年台中縣議會議長選舉，台灣省委員
    會於八十三年二月十六日核定提名丁○○為議長候選人，爭取提名參選議長者有
    丁○○、庚○○二位，然依證人丁○○、乙○○等人上開證述：當時紅、黑派派
    系非常分明，證人丁○○能掌握者有三十五票，丁○○於十二屆任內表現尚佳有
    意連任，黨部有規劃他續任，實力相差懸殊，派系有推舉庚○○，庚○○自己未
    出面爭取提名等語，該函所載被告庚○○有爭取提名即非無疑，況該函並未記載
    所述之依據，嗣經本院向中國國民黨台中縣委員會函詢被告庚○○究竟於何時、
    以何方式、向何人爭取提名，有無證據，據中國國民黨台中縣委員會九十一年八
    月七日九一中縣一選字第一四六號函載：八十三年台中縣議會議長選舉，本黨登
    記及提名審核之相關資料，經積極查閱舊卷檔案，由於事隔多年，人事數度更迭
    ，且辦公廳舍於八十八年十月搬遷現址，多數過期檔案資料均遭清理銷燬，致已
    無檔案可考 (詳本院卷第一五四頁），尚難以上開中國國民黨台灣省台中縣委員
    會八十九中縣一輔字第二○八號函載即認被告庚○○於八十三年二月二十日派系
    會議前即爭取提名競選議長）。而被告庚○○匯款予被告己○○係在八十三年二
    月十六日，當時黑派尚未確定推舉被告庚○○參選議長，在情況不明且被告庚○○未決定參選前，衡情被告庚○○無貿然匯款予被告己○○買票之理，又被告庚○○之前即曾參與里長等選舉，有選舉經驗，如欲買票焉會從自己帳戶匯款至被
    買票者之帳戶，徒留證據。再原審就被告庚○○在台灣省合作金庫沙鹿支庫上開
    第000000000000號帳戶，自八十二年十二月六日至八十三年三月二
    十一日間之各筆交易，全面清查，並函請該支庫查明庚○○上開各筆交易情形，
    未發現有其他賄選之跡象，並命庚○○就八十三年一月三十一日至同年三月二十
    一日之各筆交易交代其資金流向，庚○○亦能交代清楚，並提出相關資料供核對
    ，查無資金流向其他議員之情形，有被告庚○○提出之支票資料可佐（詳原審卷
    三第三九七頁起）。調查站查賄時就被告庚○○之帳戶全面蒐查，亦僅查出二百
    萬元流向己○○及一百萬元之流向吳欽賜（業經最高法院判決無罪確定，詳卷）
    。另調查局及檢察官於偵查中亦曾搜索被告己○○住處及辦公室等場所，並未發
    現有任何可疑之賄選證據 (詳本院重上更(三)字第十八號卷第四十三、四十四頁及
    搜索筆錄），益證被告庚○○無獨向被告己○○買票之情事，被告等所辯二百萬
    元非賄款尚非無據。次查被告己○○與其妻於八十三年二月十六日在台灣中小企
    業銀行及第一銀行雖有四千三百萬元之定期存款，然被告己○○及其家屬於八十
    三年二月十六日之活期存款如次：台灣銀行台中港分行己○○帳戶並無存款餘款
    （詳本院八十三年度上訴字第四四三三～四四三五號卷二第五○頁），台中區中
    小企業銀行大甲分行己○○帳戶存款為六八七元 (詳同上卷第五五、五六頁）、
    第一商業銀行沙鹿分行己○○之妻葉吳珍帳戶無往來帳項 (詳同上卷第六五頁）
    、第一商業銀行大甲分行葉吳珍帳戶於八十三年二月十六日存款分別為七四元及
    三萬一千七百六十四元 (詳同上卷第六六頁），被告己○○及其妻於八十三年二
    月十六日之活期存款總共僅為三萬二千五百二十五元，且證人即忠利塑膠公司之
    股東於本院前審到庭證述：被告己○○在上述台灣中小企業銀行之三千萬元存款
    係被告經營之忠利塑膠有限公司之定存款，被告己○○為該公司負責人，該款暫
    時寄放在被告名下，並非被告所有，該款為忠利塑膠公司擬在大陸投資設廠用，
    因稅賦關係，該款現已分別改寄放該公司股東名下，有股東名冊、股東戶口名簿
    影本在卷可稽（詳本院上更(二)字第四十七號卷第五九－六一、六四、七四－七八
    頁），另依台灣中小企業銀行大甲分行八十八大甲字第三○二四號函載：(一)、八
    十二年八月二十四日存入壹仟萬元，其原始起存日為七十九年八月二十四日，款
　　項係由台銀台中港分行帳號000000000000戶名忠利塑膠股份有限公
    司轉出捌佰陸拾萬元存入本行設於台銀台中港分行存放同業存款－８帳戶，另
    由本行活儲000－00－000000己○○帳戶轉出壹佰肆拾萬元合計壹仟
    萬元，以己○○先生為戶名辦理定期儲蓄存款，至八十四年八月二十四日屆期，
    轉存入何春秀，鄭石宗兩人帳戶各伍佰萬元正。(二)、八十一年十月三十日存入壹
    仟萬元其原始起存日為七十九年十月三十日，款項由台銀台中港分行帳號000
    000000000戶名忠利塑膠股份有限公司轉出柒佰柒拾萬元存入本行設於
    台銀台中港分行存放同業－８帳戶，另由本行000－00000000己○○先生帳戶轉出貳佰參拾萬元合計壹仟萬元，以己○○先生為戶名辦理定期儲蓄
    存款，至八十三年七月三十日到期，轉存入葉俊宏、葉俊輝兩人帳戶各伍佰萬元
    。(三)、八十一年十二月六日存入壹仟萬元部份，其原始起存日七十九年十二月六
    日款項由台銀台中港分行帳號000000000000戶名忠利塑膠股份有限
    公司轉出壹仟萬元，存入本行設於台銀台中港分行存放同業存款－８帳戶，以
    己○○先生為戶名辦理定期儲蓄存款，存期到八十七年七月六日。（詳本院重上
    更(三)字第十八號卷第六十三、六十四頁），依財政部台灣省中區國稅局中區國稅
  一字第八九○○四二二六○號函所載：在八十七年實施兩稅合一制前，公司將自
    有資金存放於公司帳戶內，則所獲取之利息收入除應繳納公司之營利事業所得稅
    外，於分配盈餘時，股東尚須繳納個人綜合所得稅，形成重複課稅之情形，若公
    司將自有資金存放於股東帳戶，則其利息收入僅須繳納個人綜合所得稅，若分散
    存放於數個股東帳戶，則亦有分散所得，減輕稅負之效果等情，被告己○○所辯
    三千萬元定存款係公司所有，尚堪採信，此部分被告己○○自無擅自動用之權限
    。至其餘之一千三百萬元定存款，雖可質押或解約，但定存之質押或解約，均須
    由被告親持印鑑章前往銀行辦理，且中途解約，亦有利息損失，被告己○○係縣
    級民意代表，親友、選民於剛過完春節尚前來拜年喝春酒者，尚可想見，被告己○○急著趕赴大陸，為方便起見，乃向同屬黑派，彼此間素有交情之被告庚○○
    第一次借貸週轉，究屬可能，難謂被告己○○夫妻有大額存款，即無向友人短期
    週轉之情，證人盧來發、張瑞溪於本院前審即分別結證：八十二年農曆年底前、
    八十三年一月間被告己○○曾向伊等分別借十萬、二十萬元等語（詳本院重上更
    (三)字第十八號卷第一二五頁），至被告己○○之妻葉吳珍於八十三年二月十七日
    存入五十萬元之定期存款（詳本院上更(一)字第三八號卷第五十頁），然被告堅稱
    其夫妻財產分立，各有所屬，家庭生活費用由其負擔，觀之現今女權意識高漲，
    妻子坐擁巨款由丈夫支付家庭開支者，比比皆是，被告此部分所辯並不悖常情，
    要難以妻子擁有現款，丈夫必無告貸之理，尚難以此據為不利被告之證據。另被
    告己○○曾於八十三年二月十五日領出三百萬元借予朋支，然其堅稱：該款是已
    經答應要借給朋友，所以才向顏某借款備用（詳本院上更(二)字第四七號卷第二十
    二頁），被告己○○既有意從政，首重信用，既然答應借給朋友，理當兌現，其
    再向被告庚○○借款，亦無違常情。再被告己○○確於八十三年二月十六日出境
    ，同月二十四日返國，又於三月五日出境，三月八日入境，三月十二日出境，三
    月二十五日入境，有護照影本在卷可參（詳本院重上更(三)字第十八號卷第一九○
    頁），縱認被告己○○未於二月二十四日入境時即將錢返還被告庚○○與常情不
    符，然被告等所辯二百萬元非賄款既非無據，詳如上述，公訴人且未能就該二百
    萬元係賄款指出證明方法，本院復查無其他積極證據足認該二百萬元係賄款，原
    審未詳查，遽為被告二人罪刑之諭知，尚有未洽，被告二人以原審此部分判決不
    當為由上訴有理由，應由本院將原審此部分判決予以撤銷，另諭知被告二人無罪
    。
四、據上論斷，應依刑事訴訟法第三百六十九條第一項前段、第三百六十四條、第三
    百零一條第一項，判決如主文。
本案經檢察官甲○○到庭執行職務。
中      華      民      國　    九十一     年     九      月     三 　　日
                                臺灣高等法院臺中分院刑事第九庭
                                      審判長法　官　陳　筱　珮
                                      　　　法　官  吳　重　政
                                      　　　法  官  康  應  龍
右正本證明與原本無異。
檢察官得上訴。
如不服本判決應於收受送達後十日內向本院提出上訴書狀，其未敘述上訴之理由者並
得於提起上訴後十日內向本院補提理由書（均須按他造當事人之人數附繕本）。
　　　　　　　　　　　　　　　　　　　　　　書記官  黃　薰　慧
中      華      民      國　    九十一     年     九      月     四 　　日
                  Ｒ
